【裁判字號】    88,訴,1334
【裁判日期】    900110
【裁判案由】    侵權行為損害賠償
【裁判全文】
臺灣臺南地方法院民事判決                        八十八年度訴字第一三三四號
    原      告  交通部台灣鐵路管理局
    法定代理人  丙○○
    訴訟代理人  李易興律師
    被      告  乙○○  住高雄.
                        應受.
                丁○○  住高雄.
                        身分證.
                和桐實業有限公司
                        設台南.
    右  一  人
    法定代理人  甲○○  住同右.
                        身分證.
    右二人共同
    訴訟代理人  許雅芬律師
                鄭嘉慧律師
右當事人間請求侵權行為損害賠償事件，本院判決如左：
    主    文
被告丁○○、和桐實業有限公司應連帶給付原告新台幣壹佰拾肆萬陸仟貳佰零貳元
，及自民國八十八年七月二十七日起至清償日止，按年息百分之五計算之利息。
原告其餘之訴駁回。
訴訟費用由被告丁○○、和桐實業有限公司連帶負擔十分之四，餘由原告負擔。
本判決原告勝訴部分於原告以新台幣肆拾伍萬元為被告丁○○及和桐實業有限公司供
擔保後，得假執行；但被告丁○○及和桐實業有限公司如於假執行程序實施前，以新
臺幣壹佰拾肆萬陸仟貳佰零貳元為原告預供擔保，得免為假執行。
原告其餘假執行之聲請駁回。
    事    實
甲、原告方面：
一、聲明：
  （一）被告應連帶給付原告新台幣（下同）參佰壹拾壹萬捌仟貳佰捌拾壹元，及自
        起訴狀繕本送達之翌日起至清償日止，按年息百分之五計算之利息。
  （二）原告願供擔保以代釋明，請宣告得為假執行。
二、陳述：
  （一）查被告乙○○係被告和桐實業有限公司（下稱和桐公司）所僱用之司機，乙
        ○○於民國（下同）八十七年十月六日下午，因駕駛屬於被告和桐公司所有
        之車號ＵＰ─三九九號大貨車，在台南縣永安工業區內發生故障，乃由亦受
        僱於被告和桐公司之被告丁○○駕駛屬於全發交通有限公司所有之車號ＩＧ
        ─八六八號大貨車前往拖救。同日下午六時五分許，拖至台灣省鐵路自基隆
        起三六八公里二九六公尺處即台南縣仁德鄉○○路○○道時，被告丁○○因
        疏未注意，致其所駕駛之大貨車掛鉤斷裂，而使被拖救由被告乙○○所駕駛
        之ＵＰ─三九九號大貨車停留於平交道上，且被告乙○○、丁○○二人又因
        疏未警示往來火車，亦未通知原告有關單位以避免車禍發生，嗣適原告所有
        南下第三十五次莒光號列車駛至，列車司機員發現後雖立即鳴笛並緊急煞車
        ，但仍因煞車不及而撞上該ＵＰ─三九九號大貨車，撞擊後起火燃燒，以致
        阻礙鐵路西正線行車，並肇致東正線三六八之十三號電車線桿斷落，該莒光
        號列車車頭（機車Ｅ二三二號）嚴重受損，並造成鐵路南、北交通中斷（西
        正線於事發後二小時四十四分始恢復單線通車，東正線則於事發後六小時始
        恢復通車）。本件車禍導致原告受有機務、電務、工務及運務等各部分之損
        害及火車上一名旅客胡英傑受傷。
  （二）本件原告所受之損失如下：
        (1)機務：原告因本件車禍支出機車Ｅ二三二號之修理費用共計一百六十九萬
                四千零七十五元。包括：
                高雄機務段：本件車禍發生後，原告高雄機務段派遣郭健宏及郭
                  頂立二人前往現場整備迴送，此一事件之列車整備係因被告之肇
                  事而引起，故整備人員工資自應依原告代辦工程人員費用請領，
                  上開二員中，郭建宏屬員級，郭頂立屬佐級，其每日平均薪資分
                  別為二千四百十五元及一千七百八十二元，因此，高雄機務段部
                  分之費用為四千八百四十八元（含管理費四百二十元及稅捐二百
                  三十一元）。
                台北機廠：台北機廠代外工作工料費用為一百六十八萬九千二百
                  二十七元。因本件之修理工作，係由原告所屬機務台北機廠負責
                  自行修復，並無對外轉包之工程。因此，並無法如一般取得修理
                  費用收據，但所有費用之計算，均係先由現場監工將修理項目列
                  出後，再由材料組將進貨金額列入彙整後計算所得。
                以上修理費用工資部分共計六十三萬零七百二十九元，材料部分則
                為一百零六萬三千三百四十六元。
        (2)電務：原告支出之電務修理費用原請求十四萬六千八百零一元，現改請求
                十一萬九千五百八十四元，減縮二萬七千二百十七元，詳述如左：
                高雄電務段：原請求預估修復費用六萬零七百六十八元，但經正
                  式結算後之實際金額為三萬三千五百五十一元。
                台南電力段：共支出修復費用八萬六千零三十三元。
        (3)工務：原告受有工務損失三萬八千一百三十一元，現請求三萬六千八百七
                十四元，縮減一千二百五十七元，詳述如左：
                雇工費：原告工務部門支出雇用二十噸吊卡車，拖吊肇事貨車，
                  支出費用三千元。
                自辦工費：二萬六千一百三十一元，包括：
                            ａ延時工資：共計二萬五千一百三十一元。
                            ｂ誤餐費：一千元。
                其它：ａ種植黃心榕共三十五棵，共計支出六千九百八十三元。
                        ｂ廢紙運棄費：支出七百六十元。
        (4)運務：營運損失：本件肇事當天（八十七年十月六日星期二）之客運收
                  入為四千三百十一萬六千九百三十七元，貨運收入為一百七十五
                  萬零九百九十七元，客貨運收入與八月份之四個星期二平均值相
                  比較結果，共減少營收一百二十四萬餘元，故原告請求賠償營運
                  損失一百二十四萬元（因肇事當天係中秋節之第二天，營運量一
                  向均屬偏高，故不與一向營運偏低之九月份作比較，而與正值暑
                  假之八月份作比較）。
                營運人員加班費：支出加班費一萬七千七百四十八元。
        (5)本件車禍發生後，原告另又先行代被告支付因本件車禍而受傷民眾之慰問
          金（精神慰問金）一萬元。
  （三）按被告乙○○與丁○○均受僱於被告和桐公司擔任司機，被告丁○○駕駛大
        貨車進行拖救時，既因上開疏失，以致拖吊之掛鉤斷裂而致被告乙○○所駕
        駛之大貨車停留於平交道上，被告乙○○與丁○○又未及時警示往來火車或
        通知原告示警以致發生車禍，渠等自有共同之過失，又縱使被告丁○○並非
        受僱於被告和桐公司，然本件在客觀上觀之，被告丁○○被被告乙○○及和
        桐公司所使用，為被告乙○○及和桐公司服務，且受渠等之監督，則被告丁
        ○○在本件拖救工作上，仍屬被告乙○○及和桐公司之受僱人，是被告等人
        自應依民法第一百八十八條第一項之規定，負連帶賠償責任。是原告自得依
        據侵權行為之法律關係，請求被告等連帶賠償因本件車禍所致之損害三百十
        萬八千二百八十一元。另原告又依據無因管理之法律關係，請求被告連帶賠
        償原告代為支出民眾之上開慰問金一萬元，以上二者共計三百十一萬八千二
        百八十一元。
  （四）對被告答辯之陳述：
        (1)本件事故發生後，原告所屬各單位隨即會同警察機關在現場會勘該平交道
          號誌及遮斷動作等功能，會勘共同結論為：「第三種甲平交道警報器及遮
          斷設備動作平常」，因此，被告抗辯原告就系爭平交道之設置管理有過失
          云云，自不足取。
        (2)次查，原告雖因受民意代表之關切而曾於八十八年三月十一日發函通知被
          告和桐公司，表示同意酌減部分營業損失及電力機車之修理費云云。惟該
          函同時表明被告須於八十八年四月十日前給付所有賠償費用，否則，即依
          原請求賠償之金額依法索賠，此有原告八十八鐵運轉字第００六二四七號
          公函影本一件可稽。按被告既未於上開公文所限定期限內自動清償，自不
          得享有減免賠償之利益，被告再執此抗辯，自無足取。
        (3)按「怠於業務上應盡之注意，致損害他人之權利者，應負賠償責任。至賠
          償之數額，自應視其實際所受損害之程度以定其標準，如實際確已受有損
          害者，而其數額不能為確切之證明者，法院自可依其調查所得，斟酌情形
          為之判斷。」「當事人已證明受有損害而不能證明損害之數額時，法院應
          斟酌損害之原因及其他一切情事，作自由心證定其數額，不得以其數額未
          能證明，即駁回其請求」，最高法院十八年度上字第二七四號、二十一年
          度上字第九七二號、六十年度台上字第六三三號著有判例在案。查本件被
          告丁○○因業務上之過失致發生本件車禍，此業據鈞院刑事庭判決有罪確
          定，足證確有造成原告受有損害，且原告亦分別提出支出修理費用及營業
          損失等之所有相關單據在案，並經鈞院傳訊相關承辦人員黃齊等七人到庭
          說明在案，因此，被告空言抗辯原告無法舉證云云，自屬卸責之詞，不足
          採信。
        (4)再查本件系爭原告所有編號Ｅ二三二號電力機車之最低使用年限為二十年
          ，此有行政院於八十二年增訂頒行之「財物標準分類」之「交通及運輸設
          備分類明細表」影本一紙可證。因此，原告依據上開最低使用年限之規定
          所製作之「財產帳主檔查詢表」，自屬正確。至於財政部依據所得稅法第
          五十一條、第一百二十一條之規定，擬定後由行政院核定公佈之「資產耐
          用年數表」，係針對私人營利事業之固定資產折舊方法所為之規定，本件
          原告屬公務機關，自無適用之餘地。因此，被告抗辯系爭火車已無殘值云
          云，自無可取。
三、證據：提出原告所製作之第三十五次列車障礙事故報告表影本一件、台灣省鐵路
    警察局第三警務段所製作之行車事故案況報表及事故記錄（通報）單影本各一件
    暨照片四紙、台灣台南地方法院檢察署檢察官八十七年度偵字第一二四六九號聲
    請簡易判決處刑書影本一件、本院八十八年度南簡字第一九號刑事簡易判決影本
    一件、莒光號機車長及車長行車事故報告表影本各一件、被告和桐公司之公司基
    本資料查詢表影本一件、原告高雄機務段修理費用報告表影本一件、原告台北機
    廠代外工作工料估價單影本二件、原告電務處簡便行文表影本一件、原告電務處
    高雄電務段賠償明細表影本一件、原告台南電力段施工明細表影本一件、原告高
    雄工務段搶修費用明細表影本一件、營收損失估算表影本一件、加班人員請領差
    旅費表影本一件、支付民眾費用一覽表影本一件、報告書正本一件、照片五紙、
    差旅費請領報單影本二件、員工出勤簽到（退）簿影本二件、員工動態紀錄卡影
    本二件、原告代辦工程用人每月薪資計算表影本一件、現場估工估料表影本三件
    、工程預算表影本一件、決算明細表影本一件、工程數量計算表影本一件、行車
    事故搶修工程報告表影本一件、工作紀錄影本一件、工作日誌影本二件、搶修人
    員請款明細表影本二件、誤餐費請領單影本二件、行車事故搶修工程報告表影本
    一件、搶修人員請款明細表影本三件、危險工作津貼請領單影本二件、誤餐飯費
    請領單影本二件、發票影本三件、工程結算表影本一件、施工預算明細表影本一
    件、工程數量計算表影本二件、搶修工程報告書影本一件、搶修工程工作記錄影
    本一件、工資請領單影本四件、便當收據影本一件、高雄市環保局廢棄物處理秤
    量單影本及收據各一件、報告書一件、每日營運統計簡表影本五件、最高法院判
    決全文一件、會勘紀錄影本一件、進廠通知單影本一件、進廠檢查報告表影本一
    件、工作工料估計單影本一件、電流穩定器之自購料申請單及材料收發單暨電腦
    列印資料影本各一件、真空斷流器之材料收發影本及電腦列印資料影本各一件、
    接線座之自購料申請單及材料收發單暨電腦列印影本各一件、接地碳刷總成之自
    購料申請單及材料收發單暨電腦列印資料影本各一件、車軸發電機之自購料申請
    單及材料收發單暨電腦列印資料影本各一件、集電舟材料收發單影本一件、集電
    臂材料收發單影本一件、燈框材料收發單影本一件、頭燈材料轉帳單影本及材料
    收發單影本各一件、六蕊托架材料收發單影本一件、六蕊連結線插頭頭材料收發
    單影本一件、三相托架材料收發單影本一件、三相單蕊電氣連結線（全套ｕ）材
    料收發單影本一件、三相單蕊電氣連結線（全套ｖ）材料收發單影本一件、三相
    單蕊電氣連結線（全套ｗ）材料收發單影本一件、原告八十八年三月十一日八十
    八鐵運轉字第００六二四七號函影本一件、警方車籍作業系統查詢表影本一件、
    交通事故調查報告表影本一件、警訊筆錄影本一件、原告八十九年十月三日八十
    九鐵運轉字第二一九九四號函一件、財產帳主檔查詢表影本一件、動力車輛數統
    計表影本一件、材料收料單價查詢表影本數件、電力機車進廠檢查報告表影本二
    件、機車列障事故修理情形表影本四件、員工職務證明書影本一件、交通及運輸
    設備分類明細表影本一件、名詞定義說明書影本一件為證，並聲請訊問證人黃齊
    、洪金富、黃鴻陽、陳清財、蘇文欽、林偉達、黎滾欽。
乙、被告方面：
一、被告丁○○、和桐公司部分：
  （一）聲明：
        (1)原告之訴及假執行之聲請均駁回。
        (2)如受不利之判決，被告願供擔保，請准宣告免為假執行。
  （二）陳述：
        (1)依民法第一百八十八條之規定：「受雇人因執行職務，不法侵害他人之權
          利者，由僱用人與行為人連帶負損害賠償責任。」，申言之，被告和桐公
          司與其僱用之司機即被告乙○○連帶負損害賠償責任之前題為：受僱人（
          即乙○○）因執行職務「有過失」並因此而侵害他人之權利，且須雇用人
          對受雇人之勞務實施方式、時間、地點均得加以指示安排。惟查：被告陳
          漢生與此要件並不符，且其業據台南地方法院檢察署認無過失而為不起訴
          處分在案，其行為既無過失，而無庸負損害賠償責任，則原告起訴請求被
          告和桐公司與乙○○就八十七年十月六日下午所發生之事故負連帶賠償責
          任，為無理由。
        (2)被告丁○○並非和桐公司之員工，雖丁○○前曾任職於和桐公司擔任司機
          一職，惟其於本件事故發生前已自行創業（即向公司購買車輛後自行招募
          為貨運生意），但和桐公司偶有載運量大、公司人手不足時，亦固定會外
          包請丁○○來載送，故和桐公司對丁○○已無任何指揮監督權。本次被告
          乙○○所駕車輛故障發生後，和桐公司亦聯絡丁○○前往拖救，故丁○○
          於鐵路局警察局訊問中所稱，亦僅在說明尚有在外包和桐公司載運之事實
          ，並無違誤。綜上，原告起訴請求被告和桐公司對無指揮監督權之被告謝
          國珍之行為，依民法第一百八十八條負連帶賠償責任於法不合。
        (3)被告丁○○雖有過失，然乃因當日之現場交通交通狀況不容被告有所應變
          措失所致，蓋八十七年十月六日下午約六時左右，由被告丁○○負責拖救
          之大貨車（車號ＬＰ─三九九號）因掛鉤斷裂而停留於平交道上時，被告
          丁○○與乙○○尚試圖將車輛向後方推離平交道，惟當時適逢下班交通尖
          時刻，後方道路已遭各式大小人車占滿，根本無法推離，且掛鉤斷裂至
          火車通過系爭平交道時間十分緊迫，被告根本亦來不及通知有關單位，故
          現場雖有如原告所稱被告未即時設法將系爭大貨車移置、設故障標誌，未
          即時通知有關單位之情況，但仍請併同考量當時交通狀況及時間緊迫性。
        (4)公有公共設施採無過失責任，即公有公共設施僅要設置管理有欠缺，致人
          民生命、身體、財產受有損害者，即應負損害賠償責任。按系爭鐵路平交
          道係工業區附近交通往來重要路口，上下班交通尖時刻無不人車擁塞，
          惟該平交道路口卻未為妥善管制或疏導，故一有如本案車輛因故停置於平
          交道上時，即因前、後方人車擁塞而無法及時為應變措施；再者，該平交
          道旁亦無任何警鈴，或通訊設備可供利用及時與有關管理單位聯絡使用，
          故原告就該平交道之設置管理顯有欠缺，而有過失，自不待言。
        (5)原告另就支出予民眾之慰問金部分主張無因管理之法律關係，惟依民法第
          一百七十二條之規定：須未受委任，並無義務，而為他人管理事務者始足
          該當無因管理之要件，然如前述，原告就系爭鐵路平交道之設置管理顯有
          過失，其依國家賠償法第三條第一項本即負損害賠償責任，且除國家賠償
          法外，依鐵路行車及其他事故損害賠償暨補助費發給辦法第三條、第四條
          之規定，原告本有義務負賠償責任，其賠償慰問金並非出於為被告管理事
          務之意思，從而，原告基於無因管理之法律關係為請求，全然於法無據。
        (6)原告所提之證物，均為原告單方面製作之文件，被告對原告所提証據形式
          不爭執，惟對內容之真正予以否認並爭執。原告稱其所提證物為公文書云
          云，被告否認，依民事訴訟法第三百五十五條第一項規定，是否為公文書
          ，須由其製作程式及意旨為審認，而所謂依其程式及意旨，不獨審其外形
          須合乎一般公文程式，足證其係公務員職務上所作之公文書，並須進而察
          閱其內容亦無背乎公文書之意旨，始足當之。再退而言之，縱認係符合民
          事訴訟法第三百五十五條第一項規定之公文書，亦僅係具形式證據力，關
          於其實質證據力部分，仍應有相關證據為佐證，法院並依自由心證判斷之
          ，三十年抗字第六二七號判例：「公文書所記載之事項，既非官署之意思
          表示，亦非第三人之陳述，而係記載其他事項者，如法院勘驗筆錄、執行
          筆錄、送達證書、郵局電信局信件或電報回執、公署之鑑定意見書等，如
          其所載事項，係該官吏公吏自己所實驗，或為自己之行為，足證該事項為
          真實。」，申言之，倘公文書所記載之事項，非官署之意思表示，而該事
          項又非該公務員自己所實驗或為自己之行為，則仍不具實質證據力，仍不
          得逕認該記載事項為真正。本件原告所提之各證物，修理費數據、加班費
          數據、營收損失估算數據等等，均非該管公務員自己所實驗，僅係整合數
          字，自不得逕認為真正。再鐵路局員工黃齊、洪金富等人雖到庭證稱，原
          告所請求數據真正且正確，惟其均為原告之員工，證詞顯有偏頗之虞，不
          足採信，被告否認。況  鈞院訊問過程中，證人尚多次對所詢內容表示不
          清楚或無法說明，另亦自承數額非其親自計算，是各單位彙整而得，則如
          何可單憑證人一人之證詞即認所有單位之計算均正確無誤？另證人黎滾欽
          並非主管營運之人，其就運務損失之證詞僅是個人臆測之詞，更不足採。
        (7)保險法第五十三條第一項所規定之保險人代位權，係本於法律規定之債權
          移轉，若保險人於給付被保險人賠償金額後，自無待乎被保險人另為移轉
          之行為（最高法院八十七年度台上字第二八０號判決參照）。倘本件原告
          已受有保險人給付賠償金額，則該債權已移轉，原告請求即於法不合。
        (8)原告所請求之費用中，誤餐費、管理費、稅捐、差費、種植黃心榕費用、
          廢紙運棄費均與本件無關，不應向被告請求；又台北機廠代外工作工料費
          用一百六十八萬九千二百二十七元部分，原告應扣除折舊，即「修理材料
          以新品換舊品」應扣除折舊，故此部分數額，應依行政院頒布之「固定資
          產耐用年數表」及「固定資產折舊率表」計算扣除折舊，且據原告稱系爭
          火車是六十八年四月出廠，因鐵路車輛耐用年數為十五年，則迄至事故發
          生之八十七年應已無殘值，則原告請求被告賠償機車Ｅ二三二號之修理費
          用並無理由；再原告主張營運損失部分，其自應舉證與本件車禍事故間具
          因果關係，蓋造成營運收入減少之原因眾多，豈可逕將當日營收短少部分
          ，均認係本件造成，且被告不以同月比較，而以營運量較高之月份為計算
          基準，亦無依據，況原告自承其當日實際營運損失僅七十二萬元（參卷附
          前鐵路局長列營鐵民重字第０七０號函），其竟向被告請求一百二十四萬
          元，顯屬無據，另原告一再稱事故當天應比較收入較高月份之八月份收入
          ，何以中秋節之第二天營運量必偏高？何以即與八月份相當？並無一必然
          因果關係之依據以實其說，故原告此部分之比較亦不足採信。
  （三）證據：提出台灣台南地方法院檢察署檢察官八十七年度偵字第一二四六九號
        不起訴處分書影本一件、最高法院七十九年度台上字第一九二四號判決影本
        一件、行政院固定資產耐用年數表一件、固定資產折舊率表一件為證。
二、被告乙○○部分：
    被告乙○○未於言詞辯論期日到場，復未提出書狀作何聲明或陳述。
丙、本院依職權調閱本院八十八年度南簡字第一九號刑事案件全卷。
    理    由
甲、程序方面：
一、本件被告乙○○未於言詞辯論期日到場，核無民事訴訟法第三百八十六條列各款
    情形，爰依原告之聲請，由其一造辯論而為判決。
二、按訴狀送達後，原告不得將原訴變更或追加他訴，但擴張或減縮應受判決事項之
    聲明者，不在此限，民事訴訟法第二百五十五條第一項第三款定有明文。查原告
    起訴狀訴之聲明第一項原請求被告應連帶給付原告三百十四萬六千七百五十五元
    ，及自起訴狀繕本送達被告之翌日起至清償日止，按年息百分之五計算之利息，
    於起訴狀繕本送達被告後，將訴之聲明第一項變更為被告應連帶給付原告三百十
    一萬八十二百八十一元，及自起訴狀繕本送達被告之翌日起至清償日止，按年息
    百分之五計算之利息，核屬減縮應受判決事項之聲明，揆諸前開規定，應予准許
    ，合先敘明。
乙、實體方面：
一、原告起訴主張：被告乙○○係被告和桐公司所僱用之司機，其於八十七年十月六
    日下午，因駕駛屬於被告和桐公司所有之大貨車，在台南縣永安工業區內發生故
    障，乃由亦受僱於被告和桐公司之被告丁○○駕駛屬於全發交通有限公司所有之
    大貨車前往拖救，於拖至台南縣仁德鄉○○路○○道時，被告丁○○因疏未注意
    ，致其所駕駛之大貨車掛鉤斷裂，而使被拖救由被告乙○○所駕駛之大貨車停留
    於平交道上，且被告乙○○、丁○○二人又因疏未警示往來火車，亦未通知原告
    有關單位以避免車禍發生，適原告所有南下第三十五次莒光號列車駛至，列車司
    機員發現後雖立即鳴笛並緊急煞車，但仍因煞車不及而撞上該被告乙○○所駕駛
    之大貨車，撞擊後起火燃燒，以致阻礙鐵路西正線行車，並肇致東正線三六八之
    十三號電車線桿斷落，該莒光號列車車頭嚴重受損，並造成鐵路南、北交通中斷
    達數小時，本件車禍導致原告受有機務、電務、工務及運務等各部分之損害共計
    三百十萬八千二百八十一元，且火車上一名旅客受傷，原告支出慰問金一萬元。
    查被告乙○○與丁○○因前開共同之過失致發生鐵路車禍，渠等又均受僱於被告
    和桐公司擔任司機，縱認被告丁○○並非受僱於被告和桐公司，然被告丁○○既
    被被告乙○○及和桐公司所使用，為被告乙○○及和桐公司服務，且受渠等之監
    督，則被告丁○○在本件拖救工作上，仍屬被告乙○○及和桐公司之受僱人，是
    被告等人自應依民法第一百八十八條第一項之規定，負連帶賠償責任，原告爰依
    侵權行為之法律關係，請求被告等連帶賠償原告因本件車禍所受之前開損害，並
    依無因管理之法律關係，請求被告連帶賠償原告代為支出之民眾慰問金一萬元等
    語。
二、被告丁○○及和桐公司則以：被告乙○○對於受僱人即被告丁○○之勞務實施方
    式、時間、地點並不得加以指示安排，且其業據台南地方法院檢察署檢察官認無
    過失而為不起訴處分在案，被告乙○○自無庸負損害賠償責任，則原告起訴請求
    被告和桐公司與被告乙○○負連帶賠償責任，為無理由；又被告丁○○並非被告
    和桐公司之員工，原告起訴請求被告和桐公司對其無指揮監督權之被告丁○○之
    行為，依民法第一百八十八條負連帶賠償責任，亦於法不合；再被告丁○○對於
    本件事故之發生雖有過失，然乃因當日之現場交通狀況不容被告有所應變措施所
    致，現場雖有如原告所稱被告未即時設法將系爭大貨車移置、未設故障標誌、未
    即時通知有關單位之情況，但仍應併同考量當時之交通狀況及時間之緊迫性；且
    原告未在該平交道路口為妥善管制或疏導，致本件貨車停置於平交道上時，即因
    前、後方人車擁塞而無法及時為應變措施，原告又未在該平交道旁設置警鈴或通
    訊設備供被告及時與有關管理單位聯絡使用，故原告就該平交道之設置管理顯有
    欠缺，而有過失，自不待言；而原告支出予民眾之慰問金部分，依國家賠償法第
    三條第一項及鐵路行車及其他事故損害賠償暨補助費發給辦法第三條、第四條之
    規定，原告本有義務負賠償責任，原告基於無因管理之法律關係為請求，於法無
    據；又原告所提之證物，均為原告單方面製作之文件，被告對原告所提証據形式
    不爭執，惟對內容之真正予以否認並爭執，且上開文件並非公文書，縱使屬公文
    書，因非該公務員自己所實驗或為自己之行為，僅係整合數字，仍不具實質證據
    力，不得逕認該記載事項為真正，再證人黃齊等雖到庭作證稱原告所請求數據真
    正且正確，惟渠等均為原告之員工，證詞顯有偏頗之虞，不足採信；本件原告若
    已受有保險人給付賠償金額，則該債權已移轉，原告請求即於法不合；末查原告
    所請求之費用中，誤餐費、管理費、稅捐、差費、種植黃心榕費用、廢紙運棄費
    均與本件無關，不應向被告請求賠償，又台北機廠代外工作工料費用部分，原告
    應扣除折舊，且系爭火車之耐用年數為十五年，迄至事故發生時應已無殘值，原
    告請求被告賠償機車Ｅ二三二號之修理費用並無理由，而營運損失部分，原告無
    法證明案發當日營運收入減少係因本件車禍所致，又無法說明其何以不以同月份
    比較，反以收入較高之八月份比較，況原告自承其當日實際營運損失僅七十二萬
    元，其竟向被告請求一百二十四萬元，顯屬無據等語，資為抗辯。又被告乙○○
    則未於言詞辯論期日到場，復未提出書狀作何聲明或陳述。
三、按因故意或過失，不法侵害他人之權利者，負損害賠償責任，又不法毀損他人之
    物者，應向被害人賠償其物因毀損所減少之價額，民法第一百八十四條第一項前
    段、同法第一百九十六條分別定有明文。查被告乙○○係被告和桐公司所僱用之
    司機，其於八十七年十月六日下午，因駕駛屬於被告和桐公司所有之車號ＵＰ─
    三九九號大貨車，在台南縣永安工業區內發生故障，乃由被告丁○○駕駛屬於全
    發交通有限公司所有之車號ＩＧ─八六八號大貨車前往拖救，同日下午六時五分
    許，拖車至台南縣仁德鄉○○路○○道時，被告丁○○因疏未注意，致其所駕駛
    之大貨車掛鉤斷裂，而使被拖救由被告乙○○所駕駛之ＵＰ─三九九號大貨車停
    留於平交道上，且被告未即時將系爭大貨車移置、未設故障標誌，亦未通知有關
    單位，適原告所有莒光號列車駛至，因煞車不及而撞上該ＵＰ─三九九號大貨車
    ，撞擊後起火燃燒，以致阻礙鐵路西正線行車，肇致東正線三六八之十三號電車
    線桿斷落，該莒光號列車車頭受損，並造成鐵路南、北交通中斷數小時，事後被
    告乙○○、丁○○經警方報請台灣台南地方法院檢察署檢察官分案偵查，被告乙
    ○○經不起訴處分確定，而被告丁○○經起訴後，業經本院台南簡易庭以其涉犯
    刑法第二百八十四條第二項前段之業務過失傷害罪，而以八十八年度南簡字第一
    九號刑事簡易判決判處其有期徒刑四月，如易科罰金以三百元折算一日確定在案
    之事實，為兩造所不爭執，並經原告提出其所製作之第三十五次列車障礙事故報
    告表影本一件、台灣省鐵路警察局第三警務段所製作之行車事故案況報表及事故
    記錄（通報）單影本各一件暨照片四紙、台灣台南地方法院檢察署檢察官八十七
    年度偵字第一二四六九號聲請簡易判決處刑書影本一件、本院八十八年度南簡字
    第一九號刑事簡易判決影本一件、莒光號機車長及車長行車事故報告表影本各一
    件為證，並經本院依職權調閱本院八十八年度南簡字第一九號刑事案件全卷核閱
    屬實，是原告請求被告丁○○就原告因本件車禍所受機務等各部分之損害負侵權
    行為損害賠償責任，自屬有據。
四、次按公有公共設施因設置或管理有欠缺，致人民生命、身體或財產受損害者，國
    家應負損害賠償責任，國家賠償法第三條第一項固定有明文，惟按該條項所規定
    之「設置有欠缺」者，係指公共設施建造之初即存有瑕疵而言，又所謂「管理有
    欠缺」者，係指公共設施建造後未善為保管，怠為修護，致該物發生瑕疵而言，
    茲所謂之欠缺或瑕疵，係指該公共設施不具備通常應有之狀態、作用或功能以致
    缺乏安全性而言，故公有公共設施之設置或管理有欠缺，係專指公共設施之「物
    」本身有瑕疵而言，公共設施之安全性，縱依賴「人」之設置加以維護，仍不能
    認為該設施之設置或管理有欠缺。查鐵路平交道係屬公有公共設施乙節，為兩造
    所不爭執，就被告抗辯稱：原告未在系爭平交道路口為妥善管制或疏導，致使本
    件貨車停置於平交道上時，因前、後方人車擁塞而無法及時為應變措施，而導致
    車禍之發生云云，被告固無法舉證證明之，且縱使屬實，揆諸前開說明，亦僅係
    原告對於被告之安全保護有過失，並非系爭鐵路平交道本身有瑕疵，即與前開要
    件不符，況本件事故發生後，原告所屬各單位隨即會同警察機關在現場會勘該平
    交道號誌及遮斷動作等功能，會勘共同結論為：「第三種甲平交道警報器及遮斷
    設備動作平常」，有原告平交道事故會勘紀錄表影本一件附卷可稽，益徵系爭鐵
    路平交道之設置及管理無何欠缺可言。又被告丁○○駕駛大貨車拖引被告乙○○
    所駕駛之大貨車經過系爭鐵路平交道時，平交道號誌並沒有閃亮，一切正常，被
    告二人並沒有闖越平交道乙節，業據被告乙○○於警訊時供述綦詳，有前開本院
    八十八年度南簡字第一九號刑事案件內之警訊筆錄可稽，足見乙○○所駕駛之車
    號為ＵＰ─三九九號之大貨車卡在系爭鐵路平交道當時尚未有火車準備經過，被
    告丁○○應有足夠之時間得以應變，且其當知悉該處隨時會有火車要通過，自應
    先設法通知原告相關之管理單位處理之，詎其竟未為之，僅係自行在現場設法拖
    救，待至見火車即將駛至，又未以紅布、紅色衣物或其他任何具警示、警告意義
    之物件警告火車，至事故發生後，始以原告未在平交道旁設置警鈴或通訊設備供
    其及時與有關管理單位聯絡使用，而主張原告就系爭平交道所為之設置或管理顯
    有欠缺云云，自非可採，是縱使原告未在系爭平交道旁裝設警鈴或通訊設備，亦
    難認此與本件事故之發生有因果關係。從而，被告抗辯稱原告就本件事故之發生
    與有過失，顯非可採。
五、又按受僱人因執行職務，不法侵害他人之權利者，由僱用人與行為人連帶負損害
    賠償責任，民法第一百八十八條第一項前段定有明文。查原告主張被告丁○○係
    受僱於被告和桐公司乙節，固為被告所否認，並辯稱：被告丁○○前雖曾任職於
    被告和桐公司擔任司機，惟其於本件事故發生前已自行創業，被告和桐公司僅於
    偶有載運量大、公司人手不足時，才會固定外包請丁○○來載送，故本次被告乙
    ○○所駕車輛故障發生後，和桐公司才會聯絡丁○○前往拖救云云。惟查：被告
    丁○○於本件事故發生後翌日在鐵路警察局台南分駐所接受調查時已供稱其係在
    和桐公司開大貨車，工作項目是載過公司的廢紙等語，且其於經刑事判決確定後
    聲請檢察官准予易科罰金時所提出之員工職務證明書亦為和桐公司所出具，並載
    明丁○○在和桐公司現任之職務為司機，有警訊筆錄及員工職務證明書各一件分
    別附於本院八十八年度南簡字第一九號刑事案件內之警卷及執行卷內可稽，被告
    復自承本件係被告和桐公司聯絡被告丁○○前往拖救，綜上，自足認被告丁○○
    係基於被告和桐公司受僱人之地位，依被告和桐公司之指示前往拖救被告乙○○
    所駕駛之大貨車，揆諸前開規定，被告和桐公司就本件侵權行為，自應與行為人
    即被告丁○○負連帶賠償責任，被告所為前開辯述，自非可採。
六、再按民法第一百八十八條第一項所謂受僱人，係指客觀上被他人使用為之服勞務
    而受其監督者之謂，此所謂監督，係指對勞務之實施方式、時間地點加以指示或
    安排之一般的監督而言（最高法院五十七年台上字第一六六三號判例、最高法院
    八十一年度台上字第二六八六號裁判要旨參照）。查本件被告乙○○所駕駛之車
    號ＵＰ─三九九號大貨車於駛達事故發生地點即台南縣歸仁鄉○○○○道前即已
    因機件故障而拋錨，並經聯絡被告丁○○駕駛大貨車將之拖回，於拖行至前開事
    發地點時始因貨車之掛鉤斷裂致發生事故之事實，為兩造所不爭執，並經本院依
    職權調閱八十八年度南簡字第一九號刑事案件全卷核閱綦詳，是被告乙○○僅係
    單純居於被拖救者之地位，並無證據證明其對被告丁○○駕駛車號ＩＧ─八六八
    號大貨車之方式、時間、地點等有指揮監督之權，且被告乙○○亦經台灣台南地
    方法院檢察署檢察官為不起訴處分確定在案，已如前述，揆諸前開說明，自難認
    被告乙○○應就本件事故負共同侵權行為之責任或基於僱用人之身分負連帶賠償
    責任，是原告訴請被告乙○○連帶賠償損害，即屬無據。
七、查本件事故導致東正線三六八之十三號電車線桿斷落，原告所有莒光號列車車頭
    （機車Ｅ二三二號）受損，並造成鐵路南、北交通中斷數小時（西正線於事發後
    二小時四十四分始恢復單線通車，東正線則於事發後六小時始恢復通車）等情，
    為兩造所不爭執，按鐵路係獨占事業，被告回復原狀顯有重大困難，原告請求金
    錢賠償，即無不合。又原告主張其因本件車禍而受有機務、電務、工務及運務等
    各部分之損失之事實，業據其提出原告高雄機務段修理費用報告表影本一件、原
    告台北機廠代外工作工料估價單影本二件、原告電務處簡便行文表影本一件、原
    告電務處高雄電務段賠償明細表影本一件、原告台南電力段施工明細表影本一件
    、原告高雄工務段搶修費用明細表影本一件、營收損失估算表影本一件、加班人
    員請領差旅費表影本一件、報告書正本一件、照片五紙、差旅費請領報單影本二
    件、員工出勤簽到（退）簿影本二件、員工動態紀錄卡影本二件、原告代辦工程
    用人每月薪資計算表影本一件、現場估工估料表影本三件、工程預算表影本一件
    、決算明細表影本一件、工程數量計算表影本一件、行車事故搶修工程報告表影
    本一件、工作紀錄影本一件、工作日誌影本二件、搶修人員請款明細表影本二件
    、誤餐費請領單影本二件、行車事故搶修工程報告表影本一件、搶修人員請款明
    細表影本三件、危險工作津貼請領單影本二件、誤餐飯費請領單影本二件、發票
    影本三件、工程結算表影本一件、施工預算明細表影本一件、工程數量計算表影
    本二件、搶修工程報告書影本一件、搶修工程工作記錄影本一件、工資請領單影
    本四件、便當收據影本一件、高雄市環保局廢棄物處理秤量單影本及收據各一件
    、報告書一件、每日營運統計簡表影本五件、最高法院判決全文一件、會勘紀錄
    影本一件、進廠通知單影本一件、進廠檢查報告表影本一件、工作工料估計單影
    本一件、電流穩定器之自購料申請單及材料收發單暨電腦列印資料影本各一件、
    真空斷流器之材料收發影本及電腦列印資料影本各一件、接線座之自購料申請單
    及材料收發單暨電腦列印影本各一件、接地碳刷總成之自購料申請單及材料收發
    單暨電腦列印資料影本各一件、車軸發電機之自購料申請單及材料收發單暨電腦
    列印資料影本各一件、集電舟材料收發單影本一件、集電臂材料收發單影本一件
    、燈框材料收發單影本一件、頭燈材料轉帳單影本及材料收發單影本各一件、六
    蕊托架材料收發單影本一件、六蕊連結線插頭頭材料收發單影本一件、三相托架
    材料收發單影本一件、三相單蕊電氣連結線（全套ｕ）材料收發單影本一件、三
    相單蕊電氣連結線（全套ｖ）材料收發單影本一件、三相單蕊電氣連結線（全套
    ｗ）材料收發單影本一件、材料收料單價查詢表影本數件、電力機車進廠檢查報
    告表影本二件、機車列障事故修理情形表影本四件等為證，並經證人黃齊、洪金
    富、黃鴻陽、陳清財、蘇文欽、黎滾欽、林偉達等人到庭證稱原告所請求之各項
    損失及費用之支出均為真實等語，雖上開文書證據均為原告基於公務上單方面所
    製作，證人亦均為原告之員工，惟按「怠於業務上應盡之注意，致損害他人之權
    利者，應負賠償責任。至賠償之數額，自應視其實際所受損害之程度以定其標準
    ，如實際確已受有損害者，而其數額不能為確切之證明者，法院自可依其調查所
    得，斟酌情形為之判斷。」、「當事人已證明受有損害而不能證明損害之數額時
    ，法院應斟酌損害之原因及其他一切情事，作自由心證定其數額，不得以其數額
    未能證明，即駁回其請求」（最高法院十八年度上字第二七四號、二十一年度上
    字第九七二號、六十年度台上字第六三三號判例參照），本院審酌原告所受損害
    之程度及本院調查所得之證據資料，認原告請求下列各項金額共計一百三十四萬
    六千二百零二元為正當：
  （一）機務方面：
        (1)材料費部分：
          按依民法第一百九十六條請求賠償物被毀損所減少之價額，得以修復費用
          為估定之標準（最高法院民事庭七十七年度第九次會議決議參照）。查原
          告所有之系爭莒光號火車受損後之修理工作係由原告所屬機務台北機廠負
          責自行修復，所支出之材料費共計一百零六萬三千三百四十六元，原告所
          花費之修復費用，既係以新零件更換損壞之舊零件，則原告以修理費作為
          損害賠償之依據時，自應將零件折舊部分予以扣除，始為合理，而依行政
          院於八十二年增訂頒行之「財物標準分類」之「交通及運輸設備分類明細
          表」所載，本件車禍受損之莒光號火車之最低使用年數為二十年，雖被告
          辯稱系爭火車依行政院頒布之「固定資產耐用年數表」，耐用年數應為十
          五年云云，惟查該「固定資產耐用年數表」係針對私人營利事業之固定資
          產折舊方法所為之規定，本件原告屬公務機關，自無適用之餘地，再系爭
          受損之火車係於六十八年四月出廠乙節，為兩造所不爭執，並有原告提出
          之財產帳主檔查詢表影本一件、動力車輛數統計表影本一件在卷可憑，則
          迄至本件事故發生時止，系爭火車已使用十九年六個月，依行政院發布之
          「固定資產折舊率表」所示，依平均法計算之，則該火車之修理費中，有
          二萬一千二百六十七元係屬被告應連帶賠償之金額。其計算式如下：
          0000000（支出之費用）×｛1-19.6（使用年數）×0.05（耐用年數二十
          年之折舊率）｝=0000000×0.02=21267（元以下四捨五入）。
        (2)工資部分：
          原告高雄機務段及台北機廠因修理系爭受損之莒光號火車所支出之工資費
          用（含管理費及稅捐）共計六十三萬零七百二十九元。
  （二）電務方面：
        (1)高雄電務段部分：支出修復費用三萬三千五百五十一元。
        (2)台南電力段部分：支出修復費用八萬六千零三十三元。
  （三）工務方面：
        (1)雇工費部分：原告工務部門支出雇用二十噸吊卡車，拖吊肇事貨車，支出
                      費用三千元。
        (2)自辦工費部分：延時工資：共計二萬五千一百三十一元。
                        誤餐費：一千元。
                        因本件事故造成原告種植於鐵路旁之黃心榕樹燒死三十
                          五顆，原告又重新種植，共計支出六千九百八十三元。
                        事故發生後被告貨車所載運之廢紙散落在平交道上，經
                          原告加以清除，共支出七百六十元。
  （四）運務方面：
        (1)營運人員加班費部分：支出一萬七千七百四十八元。
        (2)營運損失部分：原告請求被告賠償一百二十四萬元，惟查：本件車禍事故
                        致使鐵路南、北交通中斷數小時，原告固然因此而受有營
                        運損失，然原告係以事故當日為中秋節翌日，乃與收入較
                        高之八月份比較計算而得出前開損失費用，惟並無證據證
                        明中秋節之翌日營運收入必定偏高及當時之營運量會與八
                        月份相當，參諸原告曾於八十八年三月十一日以八十八鐵
                        運轉字第００六二四七號函通知被告表示願將營運損失核
                        減七十二萬元，有該函影本一件附卷可稽，是堪認原告所
                        受之營運損失應以五十二萬元為合理。
八、又按未受委任，並無義務，而為他人管理事務者，其管理應依本人明示或可得推
    知之意思，以有利於本人之方法為之；再按鐵路因行車及其他事故，致人死亡、
    傷害或財物毀損、喪失，如能證明其事故之發生非由於鐵路機構之過失者，對於
    人之死亡、傷害仍應酌給恤金或醫藥補助費；民法一百七十二條、鐵路行車及其
    他事故損害賠償暨補助費發給辦法第四條分別定有明文。查原告給付一萬元予因
    本件車禍而受傷之民眾，乃係依據前開鐵路行車及其他事故損害賠償暨補助費發
    給辦法第四條之規定，故原告原本即負有給付旅客恤金或醫藥補助費之義務，核
    與前開無因管理「未受委任，並無義務，而為他人管理事務」之構成要件不該當
    ，是原告依無因管理之法律關係，訴請被告連帶給付其所支付予旅客之一萬元，
    顯屬無據。
九、再被告辯稱原告若已自保險人受償損害金額，則該債權已移轉，原告之請求即於
    法不合云云，業據原告否認其有投保行車事故之保險，並有原告八十九年十月三
    日八十九鐵運轉字第二一九九四號函一件附卷可稽，被告又無法舉證證明原告就
    本件行車事故有投保保險並獲得理賠，其所為前開臆測之詞，自難採信。
十、從而，原告依侵權行為及連帶責任之法律關係，請求被告丁○○及和桐公司連帶
    給付原告一百三十四萬六千二百零二元，及自起訴狀繕本送達被告之翌日即八十
    八年七月二十七日起至清償日止，按年息百分之五計算之利息，為有理由，應予
    准許，逾此部分之請求，為無理由，應予駁回。
丙、假執行之宣告：
    原告勝訴部分，原告、被告丁○○及和桐公司分別陳明願供擔保為准、免為假執
    行之宣告，經核於法均無不合，爰分別酌定相當擔保金額准許之，至於原告敗訴
    部分，其假執行之聲請已失所附麗，應予駁回。
丁、結論：
    本件原告之訴為一部有理由，一部無理由，應依民事訴訟法第三百八十五條第一
    項前段、第七十九條但書、第八十五條第二項、第三百九十條第二項、第三百九
    十二條，判決如主文。
中    華    民    國      九十      年      一      月        十        日
                                  臺灣臺南地方法院民事第三庭
~B法      官  葉惠玲
右為正本係照原本作成。
如對本判決上訴須於判決送達後廿日內向本院提出上訴狀
中    華    民    國      九十      年      一      月        十        日
~B法院書記官  李珍瑩


司法院資訊處製作；財團法人民間司法改革基金會備份。
